【裁判字號】    89,上訴,1756
【裁判日期】    891106
【裁判案由】    違反森林法等
【裁判全文】
臺灣高等法院高雄分院刑事判決                  八十九年度上訴字第一七五六號
    上  訴  人  台灣高雄地方法院檢察署檢察官
    被      告  乙○○
    選任辯護人  王義雄
    被      告  戊○○
右上訴人因被告等違反森林法等案件，不服臺灣高雄地方法院八十九年度訴字第三三
四號中華民國八十九年十一月六日第一審判決（起訴案號：臺灣高雄地方法院檢察署
八十六年度偵字第一七九０九號），提起上訴，及移送併理（八十八年度偵字第一四
五八八號）本院判決如左：
    主  文
原判決關於戊○○部分撤銷。
戊○○免訴。
其他上訴駁回。
    理  由
甲、上訴駁回部分（即被告乙○○部分）：
一、甲訴意旨略以：被告乙○○明知坐落高雄縣田寮鄉○○段六之一地號地先（大岡
    山未登錄地）一０點八九一０甲頃土地，係國有保安林地，由高雄縣政府管理，
    乃其父生前意圖為自己不法之利益，而自民國六十八、六十九年七月間所竊佔而
    來，係不具合法使用權利之贓物，竟仍於八十三年間收受該等贓物，繼續在該森
    林地耕種各類思樹、果樹等植物，甚至明知該未登錄地非其所有，竟加以擴大種
    植範圍（因系爭土地尚未完成登錄而無法據以繪出測量圖）而占用之，因認被告
    乙○○涉有刑法第三百四十九條第一項收受贓物、同法第三百二十條第二項竊佔
    、森森法第五十一條第一項等罪嫌。
二、按犯罪事實應依證據認定之，無證據不得推定其犯罪事實，刑事訴訟法第一百五
    十四條定有明文。又認定不利於被告之事實，須依積極證據，苟積極證據不足為
    不利於被告事實之認定時，即應為有利於被告之認定，更不必有何有利之證據。
    另刑事訴訟法上所謂認定犯罪事實之證據，係指足以認定被告確有犯罪行為之積
    極證據而言，該項證據自須適合於被告犯罪事實之認定，始得採為斷罪資料（最
    高法院三十年上字第八一六號判例、最高法院二十九年上字第三一０五號判例參
    照）。
三、訊據被告乙○○固不諱言有在高雄縣田寮鄉○○段六之一地號地先（大岡山未登
    錄地）內種植果樹之事實，惟堅決否認有何收受贓物、竊佔、違反森林法第五十
    一條第一項之犯行，辯稱：該地為其祖先所遺留下來，其於父親朱丑過世前即協
    助管理該土地，迄今已二十多年，父親於八十二年間過世後，該土地始由其自行
    管理，其並未擴大墾殖範圍等語。經查：
(一)、被告乙○○為朱丑之子，而朱丑自五十年四月二日以前，即擅自在上開土地上墾
    殖，未曾中斷，被告乙○○並於六十九年五月二十八日遷入坐落在上開土地之高
    雄縣田寮鄉○○村○○路四十一之四號居住之情，有朱丑與朱萬成訂立之和解書
    （見原審卷第五八頁）、臺灣高等法院臺南分院七十年度上訴字第二一九五號刑
    事判決（見原審卷第五十九頁）、高雄縣政府七十三年九月十四日府農林字第九
    四二五六號函（見原審卷第四五頁）、七十三年十二月二十九日府農林字第一三
    七０九一號函（見原審卷第四四頁）、戶籍謄本（見原審卷第一七七頁）各一份
    在卷可按。且證人黃成就於本院調查中亦供稱：於六十年間就看到朱丑全家住在
    系爭土地上，目前仍住在那裡等語（見本院卷第八十頁）；證人高寶瑞亦稱：於
    七十年間看到乙○○在系爭土地上耕種等語（見本院卷第八十頁）；被告乙○○
    並供稱其父親於墾殖上開土地如欠缺人手時，即會找其幫忙等語在卷，是被告乙○○辯稱在其父朱丑死亡前，已協助朱丑管理該地已二十多年等語，應可採信。
(二)、至於戊○○雖指述乙○○有擴大種範圍，惟查其等二人因均在前開土地耕種，對
    於彼此之間應種植之範圍如何而發生爭執，顯見其二人利益互相衝突，並因而互
    為告訴，此有警卷筆錄可參（見八六偵第一七九０九號卷第二至四頁），所述能
    否採信，即有疑問，且本院斟酌前開證人之陳述與其他相關資料，認戊○○就指
    述被告不利部分，不足作為被告不利之證據。
(四)、按森林法第五十一條第一項之於他人森林或林地內擅自設置工作物罪與刑法第三
    百二十條第二項之竊佔罪間，屬為法律競合關係，且為即成犯，於行為人設置工
    作物完畢（即竊佔行為完成時），犯罪即成立，以後之繼續占有乃狀態之繼續，
    而非行為之繼續，有最高法院八十年度台上字第五七一五號判決要旨足資參照。
    被告乙○○、戊○○既均於六十幾年起即在上開土地上耕種，參酌前揭說明，其
    等之竊佔、違反森林法犯行，於開始墾殖之初始即已成立，其後之繼續占有則僅
    為狀態之繼續，非竊佔行為之繼續。又被告乙○○既係於六十年間即本於竊佔之
    犯意而協助朱丑共同管理該耕地，則其於朱丑過世後獨力管理該耕地之行為，即
    無何收受贓物可言。再由於上開土地位在山野，地形不整，且為未登錄土地，並
    無地籍資料可供測量依據，致地政事務所無從辦理測量之情，有高雄縣路竹地政
    事務所八十六年十二月三日路所第二字第九三一三號函附卷可稽（見八六偵一七
    九０九號卷第一二０頁），甲訴人又未提出其他證據佐證被告乙○○確有擴大其
    於六十年間所墾殖範圍之事實，且本院亦復查無其他積極證據足資審認被告有何
    甲訴人所指之收受贓物、竊佔、違反森林法第五十一條之犯行，揆之前揭法條及
    判例意旨，因此原審法院以不能證明被告犯罪而諭知無罪之判決，核無不合，檢
    察官上訴意旨，仍執前詞指摘原決諭知無罪為不當，請求撤銷改判，為無理由，
    應予駁回。
四、又本件甲訴人起訴部既應為無罪之諭知，則其移送併辦部分，本院即無從併予審
    理由，應退由甲訴人另行偵結。
乙、撤銷改判部分（即被告戊○○部分）：
一、甲訴意旨略以：被告戊○○明知坐落高雄縣田寮鄉○○段六之一地號地先（大岡
    山未登錄地）土地，係國有保安林地，由高雄縣政府管理，竟意圖為自己不法之
    利益，於八十六年六月間，在上開林地內種植波蘿蜜樹苗多株而竊佔國有土地，
    為乙○○於同年月七日下午三時許發現而報警查獲，因認被告涉有刑法第三百二
    十條第二項竊佔、森林法第五十一條第一項等罪嫌。
二、按時效已完成者，應諭知免訴之判決，刑事訴訟法第三百零二條第二款定有明文
    。
三、訊據被告戊○○固不諱言有在高雄縣田寮鄉○○段六之一地號地先（大岡山未登
    錄地）內種植果樹之事實，惟堅決否認有何竊佔、違反森林法第五十一條第一項
    之犯行，辯稱：其祖先原本即在該地上耕種，其自六十四年至六十六年間起，陸
    續改良種植在該地點之龍眼等果樹等語。經查：
(一)、被告戊○○之父親於光復前後即在上開地點耕作，戊○○則自民國六十六年以前
    ，在其父親墾殖之地點墾殖等節，業據證人丁○○於法院審理時證稱其於光復後
    即在上開土地內耕種，當時被告戊○○之父親已在該地耕種等語（見本院卷第一
    六二頁、本院卷第七八頁）；證人丙○○證稱其自五十九年底六十年初開始在上
    開土地內耕種，被告戊○○於賽洛馬颱風來之前（六十六年）即在該地耕種等語
    明確（見原審卷第一六二頁、本院卷第七八頁）；證人陳明男在本院調查中亦證
    稱：於六十五年間即見到戊○○在系爭土地上耕種（見本院卷第七十九頁）；證
    人黃萬受（民國二十三年十二月二日生）雖證稱自七十幾年起始看到被告戊○○
    在該地耕種，惟其復證稱於二十多歲時即看到被告戊○○在該地點耕種，並證稱
    被告戊○○在該地耕種已超過三十年等語在卷（見原審卷第一六二頁、本院卷第
    七九頁），且參以證人丙○○係證稱係自六十六年起看到被告戊○○在該地耕種
    之情，應以其所稱被告戊○○在該地耕種已超過三十年等語較為可採。再證人丙○○、黃萬受所稱之年代均已距今有二、三十年之久，而人之記憶會隨時間經過
    而模糊乃人情之常，故尚難以證人對看見被告戊○○在該地耕種之時間無法有明
    確且一致之證述，即謂其證述不足採信。綜上，被告戊○○最遲於六十六年間即
    已在上開地點耕種一節，已堪認定。
(二)、至於乙○○雖指述戊○○係新種植，惟查其等二人因均在前開土地耕種，對於彼
    此之間應種植之範圍如何而發生爭執，顯見其二人利益互相衝突，並因而互為告
    訴，此有警卷筆錄可參（見八六偵第一七九０九號卷第二至四頁），所述能否採
    信，即有疑問，且本院斟酌前開證人之陳述與其他相關資料，認乙○○就指述被
    告不利部分，不足作為被告不利之證據。
(四)、按森林法第五十一條第一項及刑法第三百二十條第二項之法定最重本刑均為有期
    徒刑五年，依刑法第八十條第一項第二款規定，其追訴權時效因十年間不行使而
    消滅；本件被告既於六十六年以前即行竊佔並為墾殖，迄於八十六年間檢察官進
    行偵查時，其時效早已完成，揆前開說明本件即應為免訴之諭知，乃原判決竟為
    無罪之諭知尚有未洽，甲訴人上訴意旨指摘此部分不當為有理由，應由本院將原
    判決撤銷，改為免訴之諭知。
據上論結，應依刑事訴訟法第三百六十八條、第三百六十九條第一項前段、第三百六
十四條、第三百零二條第二款，判決如主文。
本案經檢察官陳惠珠到庭執行職務。
中      華      民      國    九十      年      四      月    二十四    日
                              臺灣高等法院高雄分院刑事第七庭
                                  審判長法官
                                        法官
                                        法官
得上訴。


司法院資訊處製作；財團法人民間司法改革基金會備份。
